【裁判字號】    89,判,3021
【裁判日期】    891027
【裁判案由】    土地稅法
【裁判全文】
最  高  行  政  法  院  判  決                  八十九年度判字第三○二一號
    原      告  甲○○
    被      告  桃園縣稅捐稽徵處
    代  表  人  黃國精
右當事人間因土地稅法事件，原告不服財政部中華民國八十八年七月一日台財訴第0
00000000號再訴願決定，提起行政訴訟。本院判決如左：
   主  文
再訴願決定、訴願決定及原處分均撤銷。
訴訟費用由被告負擔。
   事  實
緣原告於八十四年五月二十四日因買賣取得坐落桃園縣楊梅鎮○○○段八四之二六地
號土地一筆，並依土地稅法第三十九條之二第一項規定申准免徵土地增值稅在案，嗣
被告於八十六年六月二十日會同農業、地政等單位人員實地勘查，查獲系爭農地有一
、三一四．七四平方公尺之土地，作為學萌幼稚園用地，面積超過整筆土地面積五分
之一，認原告有非依法令變更為非農業使用之情形，被告乃依土地稅法第五十五條之
二第一項第三款規定，按系爭土地原免徵土地增值稅處以二倍之罰鍰計新台幣（下同
）五、六六七、一一○元（計至百元止）。原告不服，申請復查未獲變更，循序提起
一再訴願，遞遭決定駁回，遂提起行政訴訟。茲摘兩造訴辯意旨如左：
甲、原告起訴意旨略以：
一、原告對於上開土地中一小部分作為學萌幼稚園使用，雖不否認，但原告所一再爭
    執者係該使用部分，其面積並未超過整筆土地之五分之一。被告雖抗辯其於八十
    六年六月二十日會同農業、地政機關會勘上開土地，已可確定原告違法未作農業
    使用之面積達一、三一四．七四平方公尺，超過整筆土地面積四七○八平方公尺
    之五分之一云云。然原告一直住居該地，從未見有任何人前來實地測量，是否確
    有測量一事，實有疑問，且被告如曾會同農業、地政機關會勘、測量，應將會勘
    測量之結果告知原告，使原告有機會對於測量之結果有表示意見之機會，該會勘
    之過程原告從未參與，會勘之結果亦未經原告簽名確認，即片面認定原告未做為
    農業使用之部分超過整筆土地面積之五分之一，而對於原告處以五百六十六萬七
    千一百元之鉅額罰款，此無異球員兼裁判，完全漠視原告之應有權益。
二、再訴願決定駁回原告之再訴願之理由，其一以被告製作之房屋稅籍記錄表上記載
    有房屋面積為一、三一四．七四平方公尺，然該項記載係被告自行記載之數目，
    原告實際上所使用建物之面積並未達一、三一四．七四平方公尺。另再訴願決定
    又以依被告所攝影之照片認定大門及圍牆內所有種植花草樹木之處亦均屬幼稚園
    使用之範圍，然查上開花草樹木，大部分均為原告之前手所種植，屬於農業使用
    之範圍，原告不過對之稍加整理而已，是認此部分應屬農業使用，應無疑問，幼
    稚園雖有於外圍加設圍牆及大門，亦係為防止幼兒走失之用，並非專屬幼稚園使
    用，再訴願決定僅憑照片即擅自判斷所有種植花草樹木之處均屬幼稚園使用之範
    圍，誠為臆測之詞。
三、對於納稅義務人違章行為之認定及處分固屬被告之裁量權，然稅捐機關為處分時
    ，應遵循比例原則，在必要的限度內行使，使人民的權利受到最小之侵害。本件
    原告所有之土地上其未依法為農業使用之範圍面積究竟為多少，因未經合法之實
    際測量，亦未有實測圖，已頗滋疑義，且縱上開未作農業使用之範圍係如再訴願
    決定所認定之一一三四．七平方公尺，然此與上開整筆土地之五分之一（約為九
    四一．六平方公尺）相比，僅超出一九三平方公尺，僅占全筆土地面積之百分之
    四左右，此種情形與整筆土地均違規之情形，顯有極大之不同，若不論其輕重，
    對此二種情形均處以相同之處罰，即顯然與比例原則相悖，對原告殊為不公。綜
    上所述本件原處分及一再訴願均未查明事實，據以駁回原告之請求尚有未合，請
    均予撤銷，以保權益等語。
乙、被告答辯意旨略以：
一、本件原告於八十四年五月二十四日因買賣取得坐落桃園縣楊梅鎮○○○段八四二
    六地號土地一筆，面積為四、七○八平方公尺，並依土地稅法第三十九條之二第
    一項規定申准免徵土地增值稅在案。嗣經被告於八十六年六月二十日派員會同農
    業主管機關楊梅鎮公所、楊梅地政事務所人員併赴該農地現場勘查使用情形，查
    獲該農地有一、三一四．七四平方公尺之土地，作為學萌幼稚園園地，已超過整
    筆土地面積五分之一，認系爭土地有非依法令變更為非農業使用之情形，勘查結
    果有免徵土地增值稅之農業用地定期實地查核清單及照片十四幀等資料可稽，被
    告遂依土地稅法第五十五條之二第一項第三款規定，按系爭農地原免徵土地增值
    稅處以二倍罰鍰計五、六六七、一○○元，並無不合。
二、原告於系爭農業用地興建之農舍基地面積計一八○．六平方公尺，雖有依規定申
    請核發使用執照，惟其經查獲係作為幼稚園使用，並非供與農業經營不可分離之
    農舍，自屬非依法令變更為非農業使用，另計其未依規定申請建造執照增建亦作
    為幼稚園使用之鐵皮屋所占面積一、一三四．七四平方公尺（復查決定誤為一、
    一三七．○二平方公尺），其不繼續耕作面積即逾該宗土地原免徵土地增值稅土
    地面積之五分之一，本案雖未附地政機關繪製之測量成果圖，惟依房屋平面圖，
    亦足證系爭農業用地之不繼續耕作面積已逾該宗土地面積五分之一，且依原告八
    十六年七月四日之陳情書具陳，原告於八十六年八月底前將超蓋部分拆除並重新
    做為農用，亦證明系爭土地原不繼續耕作面積，於查獲時已逾全宗土地面積之五
    分之一，雖原告事後將變更使用之部分拆除，違章事實已發生，並不得推卸其應
    負違章行為之責。
三、依被告所攝系爭土地及其建物照片所示，系爭農地除其地上建物供幼稚園使用蓋
    有房屋（含原建及增建部分），並蓋有大門及圍牆，依學萌幼稚園廣告物及一般
    幼稚園之校地使用情形，由校門至教室間、圍牆內之面積應屬供幼兒日常學習活
    動、嬉戲遊玩之空間，為幼稚園使用之面積自不侷限於原合法興建之房舍，其戶
    外縱植有景觀植物，亦難謂為農業使用。系爭農地原有與增建面積即達一、三一
    四．七四平方公尺，已逾整筆土地面積四、七○八平方公尺之五分之一，更遑論
    供幼稚園日常使用之戶外空間。是被告據以裁處原免徵土地增值稅二倍罰鍰並無
    違誤。
四、原告並主張其於系爭土地所興建房舍縱為一、一三四．七平方公尺，然此面積與
    整筆面積之五分之一（約九四一．六平方公尺）相比，僅超出一九三．一平方公
    尺，亦即原告因於上開土地上超建房舍而獲利益不過僅一九三．一平方公尺，科
    處五百六十六萬餘元之罰鍰，顯違比例原則云云，按「前項應處罰鍰之土地不繼
    續耕作面積未達每宗土地原免徵土地增值稅土地面積之五分之一，其罰鍰得按實
    際不繼續耕作面積比率計算。」為土地稅法第五十五條之二第二項前段所明定，
    本件原告於系爭農地興建農舍面積計一八○．六平方公尺，加計原告未依規定申
    請建造執照增建之鐵皮屋所占面積一、一三四．七四平方公尺，合計為一、三一
    五．三四平方公尺，即已逾系爭農地面積五分之一，自無前揭土地稅法第五十五
    條之二第二項前段規定之適用，所訴有違比例原則云云，顯係誤解法令，核無足
    採，原告之訴顯無理由，應予駁回等語。
    理  由
一、按八十九年一月二十六日修正前土地稅法第五十五條之二第一項固規定：「依第
    三十九條之二第一項取得之農業用地，取得者於完成移轉登記後，有左列不繼續
    耕作情形之一者，處以原免徵土地增值稅額二倍之罰鍰，其金額不得少於取得申
    報移轉現值百分之二：一、再移轉與非自行耕作農民。二、非依第二十二條之規
    定之各項原因，閒置不用者。三、非依法令變更為非農業用地使用。」，然上開
    規定於八十九年一月二十六日修正後業已刪除。復按八十五年七月三十日修正公
    布之稅捐稽徵法第四十八條之三規定：「納稅義務人違反本法或稅法之規定，適
    用裁處時之法律。但裁處前之法律有利於納稅義務人者，適用最有利於納稅義務
    人之法律」，上開法條所稱之「裁處」，依修正理由說明，包括訴願、再訴願及
    行政訴訟之決定或判決在內。而同法第四十九條規定：「滯納金、利息、滯報金
    、怠報金、短估金及罰鍰等，除本法另有規定外，準用本法有關稅捐之規定。但
    第六條關於稅捐優先及第三十八條關於加計利息之規定，於罰鍰不在準用之列」
    。因土地稅法第五十五條之二有關農地取得者不繼續耕作時，處以罰鍰之規定，
    應屬上開稅捐稽徵法第四十九條規定得準用同法有關稅捐規定之一種，且同法既
    非另有排除準用之規定，復無該條但書規定之情形，自得依該條規定準用同法第
    四十八條之三，於相關法律有變更時，適用最有利於當事人之法律。茲土地稅法
    第五十五條之二有關農地取得者不繼績耕作時，處以罰鍰之規定，於八十九年一
    月二十六日經修正刪除，刪除前依該法科處罰鍰但尚未判決確定者，依上開說明
    ，應適用有利於當事人之法律予以免罰，合先敘明。
二、經查本件原告於八十四年五月二十四日因買賣取得坐落桃園縣楊梅鎮○○○段八
    四之二六地號土地一筆，並依土地稅法第三十九條之二第一項規定申准免徵土地
    增值稅在案，嗣被告於八十六年六月二十日會同農業、地政等單位人員實地勘查
    ，查獲系爭農地有一、三一四．七四平方公尺之土地，作為學萌幼稚園用地，面
    積超過整筆土地面積五分之一，認原告有非依法令變更為非農業使用之情形，固
    有附於原處分卷之「免徵土地增值稅之農業用地定期實地查核清單」及照片十四
    幀、房屋平面圖等資料可稽，被告依土地稅法第五十五條之二第一項第三款規定
    ，按系爭土地原免徵土地增值稅處以二倍之罰鍰計五、六六七、一一○元（計至
    百元止）原無不合。然按前開土地稅法第五十五條之二有關罰鍰規定，業於八十
    九年一月二十六日修正刪除，本案雖於刪除前依該法科處罰鍰，但尚未判決確定
    ，依上開說明，應適用有利於當事人之法律予以免罰。本件原告所訴之理由雖非
    全然可採，但其既對該行政處分主張為違法提起行政訴訟，依前開說明本件既應
    免罰，則原處分即有可議，一再訴願決定遞予維持，亦有未合，均應予以撤銷，
    由被告另為適法之處分，以臻適法。
據上論結，本件原告之訴為有理由，爰依行政訴訟法施行法第二條、行政訴訟法第九
十八條第三項前段判決如主文。
中    華    民    國     八十九      年      十      月     二十七      日
                    最 高 行 政 法 院  第 四 庭
                                審 判 長 法  官      葉  振  權
                                         法  官      姜  仁  脩
                                         法  官      吳  錦  龍
                                         法  官      劉  鑫  楨
                                         法  官      吳  明  鴻
右  正  本  證  明  與  原  本  無  異
                                         法院書記官  阮  桂  芬
中    華    民    國     八十九      年      十      月     二十七      日


司法院資訊處製作；財團法人民間司法改革基金會備份。
